【裁判字號】    97,台上,4399
【裁判日期】    970911
【裁判案由】    違反公職人員選舉罷免法
【裁判全文】
最高法院刑事判決            九十七年度台上字第四三九九號
上  訴  人  甲○○
選任辯護人  許進德律師
            林富村律師
            洪貴律師
上  訴  人  乙○○
選任辯護人  許進德律師
上  訴  人  丙○○
選任辯護人  姜  萍律師
上列上訴人等因違反公職人員選舉罷免法案件，不服台灣高等法
院中華民國九十六年十一月二十二日第二審判決（九十五年度選
上訴字第七六號，起訴案號：台灣宜蘭地方法院檢察署九十四年
度選偵字第一九號），提起上訴，本院判決如下：
    主  文
原判決關於甲○○、乙○○、丙○○部分撤銷，發回台灣高等法
院。
    理  由
本件原判決認定上訴人甲○○係宜蘭縣第十四、十五屆縣議員，
並於民國九十四年九月三十日登記為宜蘭縣議員第十六屆第八選
區（即冬山鄉選區）候選人，上訴人乙○○為甲○○僱用之司機
，上訴人丙○○則係宜蘭縣冬山鄉鄉民代表，亦為宜蘭縣清溝社
區發展協會理事長，詎甲○○為求順利連任縣議員，竟基於對有
投票權之人，行求、交付賄賂之概括犯意，或與乙○○、丙○○
，或與丙○○，或單獨，為如原判決事實一之(一)（下稱「保溫瓶
賄選」部分）、(二)（下稱「人蔘禮盒賄選部分」）、(三)（下稱「
洋酒禮盒賄選」部分）所載，連續交付保溫瓶、人蔘禮盒、或洋
酒禮盒等賄賂予有投票權人林興家、江茂雄、馬博文等人，及連
續向有投票權人劉長流、黃財添等人行求賄賂，而約渠等投票權
為一定之行使等犯行。因而撤銷第一審關於甲○○、乙○○、丙
○○部分之不當科刑判決，改判仍依修正前刑法連續犯及九十四
年十一月三十日修正前公職人員選舉罷免法之規定，分別論處甲
○○、乙○○、丙○○共同連續對於有投票權人，交付賄賂，而
約其投票權為一定之行使罪刑，並均依法宣告褫奪公權及依中華
民國九十六年罪犯減刑條例予以減刑，固非無見。
惟查：(一)、上訴人等行為時公職人員選舉罷免法第九十條之一第
一項之賄選罪，以對於有投票權之人，行求、期約或交付賄賂或
其他不正利益，而約其不行使投票權或為一定之行使者為構成要
件，其行求、期約、交付行為，係屬階段行為，其行求賄賂階段
，屬行賄者單方意思表示行為，不以相對人允諾為必要；惟仍須
行賄之意思表示已達於對方，使有投票權人對行賄者行求賄賂之
目的有所認識，始克成立。本件原判決認定保溫瓶賄選部分之劉
長流、莊仁淵部分（原判決事實一、(一)之2.、3.部分，見原判決
第八頁），及洋酒禮盒賄選部分之原判決附表三編號五至二十一
、編號二十二至二十四、編號二十五至二十九部分（原判決事實
一、(三)、1.之(2)、(3)部分，見原判決第十頁），甲○○、乙○○
均係犯行求賄賂罪。然而其中劉長流、莊仁淵部分，原判決僅於
事實欄內認定甲○○、乙○○於會議或聚餐結束時，由不知情之
工作人員發送保溫瓶，並未認定渠等有如何向劉長流、莊仁淵為
行求賄賂之意思表示，已不足為適用法律之依據。又原判決以並
無證據證明甲○○於會議、聚餐或發送保溫瓶時，對劉長流、莊
仁淵有拜託支持等言語，然該保溫瓶皮套上「情義相挺光明再現
縣議員甲○○敬贈」之貼紙，文義客觀上隱含支持其競選之意，
劉、莊二人嗣由該皮套上文字，認知保溫瓶係甲○○行求賄賂之
意思表示云云（見原判決第三十頁理由、第三十四頁理由、
第三十五頁理由之II），資為論罪依據。然依原判決所載，該
保溫瓶連同貼紙之客觀價值為每支新台幣三二‧七三元（見原判
決第三十頁，理由Ⅴ），價格並非昂貴，且原判決另認甲○○於
九十四年五月十四日任務型國民大會代表選舉前，在中國國民黨
（下稱國民黨）舉辦之相關說明會贈送保溫瓶，及贈送保溫瓶予
中國青年救國團台灣省宜蘭縣冬山鄉團務委員會、宜蘭縣警察之
友會羅東辦事處冬山站、正聲廣播公司部分所為，均不構成投票
行賄罪（見原判決第三十二頁理由(3)之、第一０五頁理由(十一)）
，乃於劉長流、莊仁淵部分，就價格、皮套貼紙文義完全相同之
保溫瓶贈品，與投票行賄是否有對價關係，為相反之論斷，亦有
判決理由矛盾之違法。關於洋酒禮盒賄選部分，原判決認定甲○
○係利用宜蘭縣義勇消防總隊第二大隊廣興分隊隊員於九十四年
九月四日接受定期訓練集合點名時，先舉行贈送威士忌酒禮盒儀
式，再對在場參加訓練之人為要求支持之行賄表示。惟依原判決
所載，原判決附表三編號二十二至二十九所示之游許欽、黃吉郎
、何育任、游祥禎、江坤榮、李茂山、余光耀、邱明宗，或未參
加該日之集合點名，或未參加該次訓練，渠等所收之洋酒禮盒係
分別由陳錫仁、陳金柱、游許欽轉交（見原判決第六十四至六十
八頁），如果無訛，游許欽等人既未在場親自見聞甲○○上開要
求支持之行求賄選意思表示，陳錫仁、陳金柱、游許欽轉交上開
洋酒禮盒時有無轉達甲○○上開行求賄選之意思表示，原審亦悉
未調查說明，參以上開定期訓練之日期與該年中秋節（九十四年
九月十八日）相近，而甲○○本有於每年中秋節贈送該義消分隊
隊員禮品之慣例（見原判決第七十三頁，理由III所載），則游許
欽等人收受洋酒禮盒時，能否認知洋酒禮盒係甲○○行求賄選之
對價，自與甲○○此部分行為能否成立行求賄選罪責，抑僅止於
預備階段之判斷攸關。原判決未予剖析明白，遽行判決，亦有可
議。(二)、關於上訴人等以保溫瓶向林興家、許谷川賄選部分，原
判決認定上訴人等係九十四年六月間，在宜蘭縣冬山鄉清溝社區
活動中心，於國民黨舉辦之黨員座談會會後，分別發送保溫瓶一
支、三支向林興家、許谷川賄選（見原判決附表一編號一、二）
，理由內引用林興家、許谷川於偵查、第一審之證言，說明林興
家、許谷川均係參加九十四年六月舉辦之同一場會議（見原判決
第二十三頁倒數第十、九行），並以「任務型國大代表係於九十
四年五月十四日舉辦，在該日期之前被告（即甲○○）於相關之
說明會上贈送保溫瓶行為，其目的可認甲○○係為配合國民黨宜
蘭縣黨部之任務型國大代表輔選工作與其自身之縣議員選舉無關
，而得為有利於甲○○之認定，但在該日期之後，自不得再以此
卸責。」等情，資為認定上訴人等有賄選犯行論據之一（見原判
決第三十二頁，理由(3)之）。依原判決上開理由所述，顯係認
上訴人等在九十四年五月十四日以前，為配合任務型國民大會代
表選舉所舉辦之會議中發送保溫瓶紀念品之行為，並不成立投票
行賄犯行，準此，林興家、許谷川究竟係於何時、參加國民黨舉
辦何種性質之集會後，取得上述保溫瓶，自與上訴人等有無投票
行賄犯行之判別有密切關聯。查林興家、許谷川對於參加該次會
議之日期或稱九十四年六月間，或稱同年八月間，並非一致，惟
對於係參加國民黨在清溝社區活動中心二樓舉辦之黨員聯誼會乙
節，所供則屬相同。而依卷附「宜蘭縣『任務型國民大會代表』
選舉村里動員茶會日期表」所載（見原審一卷第二二九頁），國
民黨在宜蘭縣冬山鄉轄內各里舉辦動員茶會之日期分別為九十四
年四月二十六、二十八、二十九、三十日及同年五月六日，其中
在清溝社區活動中心舉辦者僅九十四年四月二十八日乙次（見原
審一卷第二二九頁）。又林興家於原審法院九十五年度選上字第
十號當選無效事件審理中，於九十五年十一月十三日證稱：「九
十四年我只參加這一次（聯誼會），其上有我太太鮑素卿之簽名
，時間是九十四年四月二十八日。」，「是因為剛剛律師拿簽到
紀錄給我看，我才想起來，要不然我還一直以為是九十年六月份
」等語，有準備程序筆錄可稽（見原審一卷第二四一頁反面、第
二四二頁）。又該次會議確經鮑素卿及許谷川到場簽到，甲○○
、丙○○二人亦在場，有該次會議之簽到紀錄可按（見原審一卷
第二五一頁）。上述各情如果非虛，則林興家、許谷川係參加上
述九十四年四月二十八日在清溝社區活動中心舉辦之動員茶會時
，而收受上訴人等交付之保溫瓶，自極為可能。乃原判決對於林
興家、許谷川所參加者究竟是否九十四年四月二十八日所舉辦之
動員茶會，抑或是九十四年六月間之黨員聯誼會，及國民黨於九
十四年六月間有無舉辦其他會議等情，均未調查釐清，對於上述
動員茶會日期表、林興家在當選無效民事事件所為之證言、及簽
到紀錄等卷存之證據資料，何以不予採納，亦未予論述，遽為不
利於上訴人等之認定，自有判決不載理由之違法，其審理亦有未
盡。(三)、關於人蔘禮盒賄選部分，原判決於事實欄認定係由甲○
○指示不詳之人，以丙○○名義訂購人蔘禮盒五十盒，再推由丙
○○利用宜蘭縣冬山鄉清溝社區發展協會第三屆第五次理監事會
議之機會，交付人蔘禮盒各乙盒予林興家、江茂雄、賴雲金、簡
進松賄選等情。理由內則說明南大生物科技有限公司（下稱南大
公司）先前出售之人蔘禮盒一百五十盒、一百盒、及八十盒（係
分別於九十四年六月三日、同年七月二十六日、同年九月二日出
售）均係甲○○購買，並引用證人許榮顯、溫欽章、林興家等人
之證言，據為認定該五十盒人蔘禮盒係甲○○購買，推由丙○○
交付與林興家等人之主要論據（見原判決第三十九頁至第五十八
頁），更進而認定甲○○、丙○○有共同投票行賄犯行。然甲○
○、丙○○均否認有上開犯行，均辯稱該五十盒人蔘禮盒係丙○
○自行購買，贈送予林興家、江茂雄等人作為中秋節禮品，與甲
○○競選縣議員無關等語。經查依原判決理由欄所載，上開南大
公司出售之人蔘禮盒一百五十盒、一百盒部分，均係由甲○○服
務處之工作人員王怡茹訂購，分別由該服務處工作人員潘秀環及
乙○○簽收，並以甲○○簽發之支票付款；八十盒部分，亦係由
王怡茹訂購，並由乙○○簽收後再囑咐送貨員轉送林朝全；而依
據原判決所載丙○○、許顯榮、溫欽章、林淑惠之陳述以觀（見
原判決第四十九頁至五十二頁），系爭五十盒人蔘禮盒自訂購、
聯繫送貨地址，以及收貨、付款等事項，均係由丙○○親自為之
，未曾假手於甲○○服務處之工作人員，與上述一百五十盒、一
百盒、及八十盒人蔘禮盒之買賣經過情形均不相同，且原判決亦
認該等部分不能證明甲○○、乙○○有何賄選犯行（見原判決第
一一０頁，理由(3)之），更可見上述一百五十盒、一百盒、及
八十盒人蔘禮盒係由何人購買，與系爭五十盒人蔘禮盒是否由甲
○○購買之待證事實並無關聯性，乃原判決竟以比附援引之方式
，將上述一百五十盒、一百盒、及八十盒人蔘禮盒之購買經過情
形，資為認定該五十盒人蔘禮盒係甲○○購買之論據（見原判決
第五十二頁，理由Ｄ），自有可議。又原判決雖以丙○○所稱與
南大公司人員聯絡更改送貨地址等證詞，與證人溫欽章所述未曾
與丙○○聯絡送貨事宜不符云云，而不採納丙○○之陳述（見原
判決第五十一頁，理由Ｂ），然證人林淑惠於原審證稱：其曾依
據訂貨單上之姓名、電話與丙○○聯絡，確認購買數量、品項，
並約定送貨地址等語（見原審一卷第五五二頁反面至第五五三頁
反面，及原判決第五十一頁），再就丙○○與林淑惠所述相互以
觀，丙○○所稱南大公司與其聯絡送貨事宜之人顯係林淑惠無疑
，此部分亦與溫欽章證稱送貨前未曾與丙○○聯絡乙節並無扞格
，乃原判決竟以丙○○與溫欽章所供不符為由，將丙○○、林淑
惠上開證言予以摒棄，其認定事實與卷內證據資料不相適合，自
有證據上理由矛盾之違法。另查原判決依憑林興家供述：丙○○
送人蔘禮盒時，說是劉議員（即甲○○）送的等語，資為認定甲
○○有交付人蔘禮盒犯行之證據（見原判決第五十二頁，理由
之I）。然而林興家上述證言中關於丙○○交付人蔘禮盒部分，
固係本於親身經歷見聞之事實所為之陳述，至於該人蔘禮盒是否
由甲○○贈送部分，則僅屬得諸於丙○○之傳聞而已，有無證據
能力非無斟酌之餘地，而其餘曾收受人蔘禮盒之江茂雄、賴雲金
、簡進松均未有不利於甲○○之證述，原判決對於上述人蔘禮盒
究竟係由甲○○購買後指示丙○○交付予林興家等人，或係丙○
○自行購買後而與甲○○基於共同賄選之犯意聯絡而交付予林興
家等人，或係丙○○自行購買並決意交付與林興家等人，未進一
步調查釐清，遽行判決，亦嫌率斷。(四)、上訴人等行為時之公職
人員選舉罷免法第九十條之一第三項固規定預備或用以行求期約
或交付之賄賂，不問屬於犯人與否，沒收之。但如其賄賂已交付
予有投票權之人收受，因收受者係犯刑法第一百四十三條第一項
之投票受賄罪，其收受之賄賂應依同法條第二項之規定沒收之，
如全部或一部不能沒收時，追徵其價額。故犯投票行賄罪者，其
已交付之賄賂，自應依刑法第一百四十三條第二項之規定，於其
對向共犯所犯投票受賄罪之從刑宣告追徵、沒收，不得再依上開
規定沒收。其對向共犯所犯刑法第一百四十三條第一項之投票受
賄罪，倘經檢察官依刑事訴訟法第二百五十三條規定，為職權不
起訴處分；或依同法第二百五十三條之一規定，為緩起訴處分，
上揭已交付予對向共犯之賄賂，亦應由檢察官依同法第二百五十
九條之一規定，聲請法院對該對向共犯宣告沒收，仍不得依公職
人員選舉罷免法第九十條之一第三項規定，對犯投票行賄罪或預
備犯投票行賄罪之被告宣告沒收。原判決附表一編號２所示上訴
人等向許谷川交付賄賂部分，許谷川所犯投票受賄罪業經檢察官
依職權處分不起訴，原判決竟將原判決附表四編號１所示上訴人
等已交付予許谷川之賄賂保溫瓶三支，分別於上訴人等罪刑項下
宣告沒收，適用法則自有不當。(五)、案件起訴後，檢察官以公函
就其認為與起訴犯罪事實有裁判上一罪或實質上一罪關係之其他
事實函請法院併案審理，此項公函之性質僅在促使法院注意而已
，並不發生訴訟繫屬之效力。法院經調查結果，認檢察官移送併
案審理部分成立犯罪，並與經起訴且為有罪判決之犯罪事實之間
具有實質上一罪或裁判上一罪關係，始得基於審判不可分之原則
，一併予以裁判。若法院認為移送併案審理部分不能證明被告犯
罪，或該部分雖成立犯罪，但與起訴部分之犯罪事實並無裁判上
一罪或實質上一罪關係，該部分即非起訴效力所及，法院自不得
對之加以審判，應將該移送併案審理部分退回由原檢察官另為適
法之處理。本件原判決關於甲○○洋酒禮盒賄選部分，未經起訴
，而係檢察官以九十四年度選偵字第五號併辦意旨書移送原審法
院併案審理（見第一審第一卷第一六五頁，原判決誤為追加起訴
，實際檢察官以九十年度選偵字第三三號追加起訴之被告係林火
元）。該部分甲○○涉嫌向林火元交付賄賂部分，經原審調查結
果，認為不能證明甲○○犯罪（見原判決第一一四、一一五頁，
理由３威士忌酒禮盒部分），則依上開說明，該部分即非起訴效
力所及，原審法院不得予以審判，而應退由檢察官另行處理。乃
原判決竟以該部分與甲○○經論罪科刑部分有連續犯之裁判上一
罪關係，而不另為無罪之諭知，自有未受請求之事項予以判決之
違法。甲○○、乙○○、丙○○上訴意旨分別指摘原判決不當，
尚非全無理由，應認原判決關於甲○○、乙○○、丙○○部分，
有撤銷發回更審之原因。原判決理由參對於甲○○、乙○○、丙
○○不另為無罪之諭知部分，因檢察官認與上述部分有連續犯之
裁判上一罪關係，基於審判不可分原則，一併發回。公職人員選
舉罷免法於九十六年十一月七日修正公布，案經發回，有無新舊
法比較適用問題，宜一併注意。
據上論結，應依刑事訴訟法第三百九十七條、第四百零一條，判
決如主文。
中    華    民    國  九十七  年    九    月   十一   日
                      最高法院刑事第五庭
                          審判長法官  陳  正  庸
                                法官  賴  忠  星
                                法官  林  秀  夫
                                法官  宋      祺
                                法官  陳  祐  治
      本件正本證明與原本無異
                                      書  記  官
中    華    民    國  九十七  年    九    月   十五   日
                                                    Ｒ


司法院資訊處製作；財團法人民間司法改革基金會備份。
